最高法院刑事判決　　　　　　九十六年度台上字第五五三六號
上　訴　人　甲○○
上列上訴人因違反銀行法案件，不服台灣高等法院高雄分院中華
民國九十三年十二月二十三日第二審判決（九十三年度上訴字第
八八二號，起訴案號：台灣高雄地方法院檢察署九十一年度偵字
第八四五五號），提起上訴，本院判決如下：
    主  文
原判決撤銷，發回台灣高等法院高雄分院。
    理  由
本件原判決認定上訴人甲○○明知非銀行不得辦理國內外匯兌業
務，竟與姓名年籍不詳、綽號「阿興」之成年男子（下稱「阿興
」），利用其不知情友人王其昌經營，設在高雄市○○街一０五
號之聯成航業有限公司營業處所作為掩護，及自己位在高雄市前
金區○○○街八號住處，藉以從事地下通匯之業務，俾從中賺取
利潤。其匯兌方式為：「阿興」負責收受台灣境外客戶之款項，
另責由上訴人辦理台灣客戶部分之匯款業務，其等於收受台灣客
戶與境外人士交易而欲匯回台灣之外幣資金，經以一定匯率換算
為新台幣後，由「阿興」以傳真方式，將指定之台灣境內受款人
姓名、受款銀行、帳號、金額及匯款人姓名等資料通知上訴人，
再由上訴人以每次匯款金額均低於新台幣（下同）一百五十萬元
之方式，前往設在高雄市○○路八十五號彰化銀行鹽埕分行，利
用該銀行不知情之承辦人員，將現金匯入前開指定之帳戶內，以
達成國內外兩地匯兌之目的，並從中收取交易金額一分二至一分
五不等之利潤收入。上訴人與「阿興」即以前開方式，於原判決
附表所示日期，將原判決附表編號(一)、(二)、(三)、(四)之款項匯入各
該帳戶。嗣因上訴人異常匯款頻繁，且均以低於洗錢防制法規範
管制之一百五十萬元上限數額方式為之等情，因而將第一審之判
決撤銷，改判論處上訴人共同違反非銀行不得辦理國內外匯兌業
務之規定罪刑（處有期徒刑三年二月），固非無見。
惟查：（一）有罪判決書所記載之犯罪事實，為論罪科刑適用法
律之基礎，故凡與適用法令有關之重要事項，必須詳加認定，明
確記載，然後敘明其認定所憑之證據及理由，始足為適用法令之
依據。有罪判決書如僅記載所認定之犯罪事實，而未敘明憑以認
定之證據及理由，即屬理由不備，按諸刑事訴訟法第三百七十九
條第十四款規定，其判決當然為違背法令。本件上訴人否認有為
他人辦理國內外匯兌業務之情事，並堅稱其對「阿興」從事地下
通匯業務並不知情，僅為被利用之工具，並無辦理國內外匯兌業
務之犯意云云，原判決認定上訴人有與「阿興」共同從事地下通
匯業務之直接故意，並從中賺取利潤之事實，但於判決理由內，
並未敘明憑以認定上訴人有與「阿興」共同從事地下通匯業務之
直接故意之證據及理由，有理由欠備之可議。（二）有罪之判決
書，對於被告有利之證據不採納者，應說明其理由，為刑事訴訟
法第三百十條第二款所明定，故對於被告有利之證據，如不加採
納，必須說明其理由，否則即有判決不載理由之違法。本件上訴
人與姓名年籍不詳、綽號「阿興」之成年男子共同從事地下通匯
之業務，由「阿興」負責收受台灣境外客戶之款項，另責由上訴
人辦理台灣客戶部分之匯款業務，其等於收受台灣客戶與境外人
士交易而欲匯回台灣之外幣資金，經以一定匯率換算為新台幣後
，由「阿興」以傳真方式，將指定之台灣境內受款人姓名、受款
銀行、帳號、金額及匯款人姓名等資料通知上訴人，再由上訴人
以每次匯款金額均低於一百五十萬元之方式，前往彰化銀行鹽埕
分行，利用該銀行不知情之承辦人員，將現金匯入前開指定之帳
戶內，以達成國內外兩地匯兌之目的，並從中收取交易金額一分
二至一分五不等之利潤收入，此為原判決所確認之事實。而證人
邵素芳於偵查中證稱：「我們老闆有跟他（上訴人）借錢，利息
一個月是一分半或一點二分不等」、「我猜他是借錢給人家生利
息」（見偵查卷第三六○、三六一頁反面）；證人林淑貞證稱：
「我個人向他借錢，都是借新台幣，沒有換外幣，一個月利息一
分半」（見偵查卷第三七○頁）。此有利於上訴人之證據原審未
予採納，亦未說明摒棄不採之理由，自有判決不載理由之違法。
（三）有罪之判決應於理由內逐一說明其憑以認定之證據，使事
實及理由兩相一致，方為合法。原判決認定上訴人與「阿興」共
同從事地下通匯之業務，其等於收受台灣客戶與境外人士交易而
欲匯回台灣之外幣資金，經以一定匯率換算為新台幣後，由「阿
興」以傳真方式，將指定之台灣境內受款人姓名、受款銀行、帳
號、金額及匯款人姓名等資料通知上訴人，再由上訴人以每次匯
款金額均低於一百五十萬元之方式，前往彰化銀行鹽埕分行，將
現金匯入前開指定之帳戶內，並從中收取交易金額一分二至一分
五不等之利潤收入等情，理由並敘明上訴人與「阿興」有犯意聯
絡及行為分擔，均為共同正犯（見原判決第八頁）。倘屬無訛，
則本件共犯「阿興」究係經由何種管道收受原判決附表(一)至(四)由
台灣境外客戶欲匯回之外幣金額？如何將外幣金額兌換為新台幣
？其匯率究為多少？又所謂從中收取交易金額一分二至一分五不
等之利潤收入，其交易金額究係指外幣金額，抑或指已換算成台
幣後之匯款金額？原判決就此部分亦未為必要之說明，同有判決
理由欠備之違誤。上訴意旨執以指摘原判決違法，非無理由，應
認原判決有撤銷發回更審之原因。
據上論結，應依刑事訴訟法第三百九十七條、第四百零一條，判
決如主文。
中　　華　　民　　國　九十六　年　　十　　月　 十八　 日
                      最高法院刑事第四庭
                          審判長法官  莊　登　照
                                法官  黃　一　鑫
                                法官  林　秀　夫
                                法官  徐　昌　錦
                                法官  許　錦　印
      本件正本證明與原本無異
                                      書  記  官
中　　華　　民　　國　九十六　年　　十　　月　二十三　日
                                                      v
